【裁判字號】    95,上更(二),445
【裁判日期】    950829
【裁判案由】    偽造有價證券等
【裁判全文】
臺灣高等法院刑事判決             95年度上更(二)字第445號
上  訴  人
即  被  告  乙○○
選任辯護人  李文輝律師
            趙元昊律師
            許瑞榮律師
上  訴  人
即  被  告  賴秀蓁
      （原名丙○○）
選任辯護人  張玉希律師
上列上訴人因偽造有價證券等案件，不服臺灣臺北地方法院88年
度訴字第147號，中華民國89年7月31日第一審判決（起訴案號：
臺灣臺北地方法院檢察署87年度偵字第 23609號、併辦案號：同
署87年度偵字第 25029、19444、19446號），提起上訴，經判決
後，由最高法院第2次發回更審，本院判決如下：
    主  文
原判決撤銷。
乙○○意圖供行使之用，而偽造有價證券，累犯，處有期徒刑參
年陸月。如附表所示之本票捌紙均沒收。
賴秀蓁共同行使偽造有價證券，處有期徒刑壹年陸月。如附表所
示之本票捌紙均沒收。
    事  實
一、緣乙○○、賴秀蓁（原名丙○○，下同）前係夫妻，乙○○
    曾為執業醫師，前於民國（下同）八十二年間犯通姦罪，經
    本院判處有期徒刑六月確定，於八十三年十月四日易科罰金
    執行完畢。兩人於八十五年八月間在臺北縣三重市○○路○
    段一０八號共同籌設廣恩診所，由賴秀蓁擔任名義上之創辦
    人，並於同年月十五日與具有醫師資格之甲○○簽定協議書
    ，聘請醫師甲○○為診所負責人，約定診所的內外財務與總
    務均由創辦人自行負責，診所使用廣恩診所名義之支票與銀
    行往來時，票面均須用診所及負責人之印鑑章，由創辦人擔
    負付款責任，甲○○因此將其以廣恩診所及其名義向銀行申
    請之支票帳戶之印鑑章交與實際經營該診所並掌理財務之乙
    ○○保管使用。惟乙○○因積欠龐大債務，恐診所之財產遭
    債權人查封執行，明知甲○○僅授權診所業務需要開立支票
    支付，始得以甲○○所交付保管之支票存款帳戶之印鑑章簽
    發支票使用，竟逾越授權範圍，為製造假債權之執行名義，
    以便於真正債權人對診所之財產查封執行時，得以聲請參與
    分配，而意圖供行使之用，於八十六年間之不詳時、地盜用
    其所保管之廣恩診所及負責人甲○○之支票帳戶印鑑章，同
    時偽造以廣恩診所甲○○為發票人之如附表所示票號、發票
    日、到期日、受款人，面額計新臺幣（下同）二千萬元之本
    票八張，作為假債權之憑據後，復未經本票上所載受款人李
    培森、張智豪、曹興國等三人之同意，取出彼等三人任職於
    廣恩診所時所留存診所之印章，而賴秀蓁明知上情，仍與乙
    ○○共同基於行為偽造有價證券（偽造有價證券部分，賴秀
    蓁無犯意聯絡）及行使偽造私文書之犯意聯絡，由賴秀蓁持
    如附表所示之偽造本票八紙及上開印章三枚，攜至設於臺北
    市○○路9號9樓王聰明律師事務所，交予不知情該律師事務
    所法務助理許俊銘委請不知情王聰明律師代為撰擬以「李培
    森」、「張智豪」、「曹興國」為聲請人之本票裁定強制執
    行之聲請狀，而王聰明律師則轉囑由其不知情之法務助理許
    俊銘辦理此件聲請案，不知情之許俊銘遂以上開受款人之印
    章蓋於聲請狀之聲請人欄，同時撰擬聲請人李培森以附表編
    號一、二所示之本票，聲請人張智豪以附表編號三、四所示
    之本票，聲請人曹興國以附表編號五至八所示之本票而偽造
    本票裁定強制執行聲請狀後，於八十六年六月六日同時將上
    開聲請狀連同如附表所示之偽造之本票附於聲請狀向臺灣板
    橋地方法院遞狀而為行使，嗣經臺灣板橋地方法院分別於八
    十六年六月十三日、十四日、十四日依序以八十六年度票字
    第三七０三號（張智豪部分）、八十六年度票字第三七０一
    號（曹興國部分）、八十六年度票字第三七０二號（李培森
    部分）裁定准予強制執行，足以生損害於甲○○、張智豪、
    曹興國、李培森等人及法院對於本票裁定強制執行之正確性
    ，嗣甲○○於八十六年六月二十一日、二十四及二十六日分
    別收受本票裁定強制執行之裁定，始知上情。
二﹑案經被害人甲○○訴由臺灣臺北地方法院檢察署檢察官偵查
    起訴及移送併案審理。
    理  由
壹、證據能力
    按修正刑事訴訟法係於九十二年二月六日經總統公布施行，
    而同日公布施行之修正刑事訴訟法施行法增訂第七條之三復
    規定：「中華民國九十二年一月十四日修正通過之刑事訴訟
    法施行前，已繫屬於各級法院之案件，其以後之訴訟程序，
    應依修正刑事訴訟法終結之。但修正刑事訴訟法施行前已依
    法定程序進行之訴訟程序，其效力不受影響」，是以九十二
    年二月六日修正之刑事訴訟法施行前，有關共同被告、證人
    供述筆錄之證據能力，仍應適用修正前刑事訴訟法相關規定
    。查被告乙○○之選任辯護人雖於本院審理時指稱告訴人甲
    ○○之陳述無證據能力；被告賴秀蓁之選任辯護人則指告訴
    人甲○○、同案被告乙○○及證人許俊銘李培森、張智豪、
    曹興國於偵查中之陳述無證據能力，然本件係於八十八年一
    月十八日繫屬於原審法院，告訴人、共同被告及證人許俊銘
    、李培森、張智豪、曹興國（上開三人於檢察官偵訊時係以
    被告身份應訊，並無具結問題）在偵查中之供述，復據原審
    及本院上訴審審判庭中提示並告以要旨，經被告等辯論而為
    合法調查，揆諸前揭說明，上開供述證據，於修正刑事訴訟
    法施行前，既均依法定程序調查，自得作為證據，而有證據
    能力。至上開告訴人、共同被告、證人等人雖於本院更(一)審
    中，因修正之刑事訴訟法公布施行，依前揭說明，其以後之
    訴訟程序，固應依修正刑事訴訟法規定，命證人到場具結陳
    述，並接受被告之詰問，以確保被告對證人之對質、詰問權
    ，始再就修正刑事訴訟法施行前及施行後所合法取得，均具
    有證據能力之證據資料，本於合理之心證以定其取捨。
貳、實體事項
一、訊據上訴人即被告乙○○雖坦承有簽發如附表所示之本票八
    紙及有以該等本票聲請裁定強制執行等事實，上訴人即被告
    賴秀蓁固坦承有以廣恩診所創辦人之名義與告訴人甲○○簽
    訂協議書，並由乙○○交付本票及印章再由其轉交王聰明律
    師之情事；惟均矢口否認有上開犯行，被告乙○○辯稱：我
    沒有偽造有價證券，當初以告訴人名義創辦廣恩診所時，就
    有約定票據均由我負責，由我保管支票之印鑑章，李培森、
    張智豪、曹興國是診所之員工、股東，伊為確保診所之權益
    及約束告訴人將診所之權益設定或轉讓予他人，始簽發如附
    表所示之本票，而本件本票之簽發，李培森、張智豪、曹興
    國三人雖不知情，但事後伊有告知，伊有對告訴人說開出之
    票伊會負責，告訴人亦有同意開票，是伊委託王聰明律師聲
    請本票強制執行的。且債權人冠群空調工程股份有限公司（
    下稱冠群公司）曾以面額計八十七萬元之本票三紙，對廣恩
    診所即甲○○聲請裁定強制執行，告訴人於收受該裁定之送
    達後，亦未於法定期間內提起抗告，嗣因債務人無財產可供
    執行，乃發給債權憑證，足見告訴人對於本件本票之簽發亦
    有授權云云。被告賴秀蓁則辯稱：廣恩診所之支票簽發及財
    務均是乙○○處理，伊不過係名義上之創辦人而已，本件本
    票既非伊所簽發，伊只有受乙○○之委託交付牛皮紙袋一只
    予王律師，並不知道裡面是何物，非伊委請王聰明律師代為
    聲請本票裁定強制執行，與伊無關云云。
二、經查：
  (一)被告乙○○坦承有以廣恩診所負責人甲○○之名義簽發如附
    表所示之本票八張，連同李培森、張智豪、曹興國等人之印
    章，交付被告賴秀蓁攜至王聰明律師事務所，交予該律師事
    務所法務助理許俊銘委請王聰明律師辦理本票裁定強制執行
    之聲請之事實，而王聰明接受委託後囑其法務助理許俊銘分
    別以上開李培森、張智豪、曹興國等人之名義為聲請人，代
    為撰擬本票強制執行聲請狀，並以上開三人之印章蓋於聲請
    人欄，連同如附表所示之本票，於八十六年六月六日同時向
    臺灣板橋地方法院遞狀，聲請本票強制執行之裁定，嗣經該
    院分別於八十六年六月十三日、十四日、十四日依序以八十
    六年度票字第三七０三號（張智豪部分）、八十六年度票字
    第三七０一號（曹興國部分）、八十六年度票字第三七０二
    號（李培森部分）裁定准予強制執行在案等情，並經證人王
    聰明於偵查中，以及證人許俊銘於偵、審中供證在卷，並有
    臺灣板橋地方法院八十六年度票字第三七０一號、第三七０
    二號、第三七０三號本票裁定聲請卷所附之本票裁定聲請狀
    及如附表所示本票影本暨裁定（均影印本）可按，可認被告
    乙○○上開自白，應與事實相符，堪予採信。
  (二)被告乙○○雖否認有偽造有價證券之犯行，並辯稱：當初以
    告訴人為廣恩診所之負責人時，就有約定票據均由伊負責，
    並由伊保管診所及負責人之印鑑章，依協議書之約定告訴人
    已概括授權由伊簽發票據，此可由伊曾以告訴人名義簽發本
    票予診所之債權人冠群空調工程股份有限公司（下稱冠群公
    司）之本票三張（面額計八十七萬元），經冠群公司向法院
    聲請本票裁定執行，告訴人於收受裁定後，亦未提出抗告而
    告確定可以證明，而李培森、張智豪、曹興國是診所之員工
    、股東，伊為確保診所之權益及約束告訴人將診所之權益設
    定擔保或轉讓予他人，始簽發如附表所示之本票並以李培森
    、張智豪、曹興國為受款人再以渠三人原留存診所之印章委
    託律師辦理聲請本票執行裁定，以備診所遭其他債權人查封
    執行得以參與分配，雖事前未徵求渠三人之同意，然事後有
    告知渠等三人云云。惟查：
  1.被告乙○○已供承以廣恩診所負責人甲○○之名義簽發如附
    表所示之本票並未事先取得告訴人之同意，核與證人即告訴
    人甲○○於本院審理中結證情節相符，被告乙○○雖稱依協
    議書約定，告訴人已概括授權予伊用告訴人之名義簽發票據
    云云，然為證人甲○○所否認，而依卷附被告乙○○所不爭
    執協議書影本（見偵字第一五二０三號卷第三、四頁）第四
    條及第五條固約定：「診所負責人承擔與健保局等主管醫療
    業務者連繫工作，診所的內外財務與總務均由創辦人自行負
    責」及「診所使用廣恩診所名義之支票與銀行往來時，票面
    必需蓋有診所印鑑及負責人印鑑，但付款責任全歸創辦人負
    擔，與診所負責人無涉」等情，而告訴人甲○○於登記為廣
    恩診所負責人後即以廣恩診所甲○○之名義向臺灣中小企業
    銀行北三重分行（支票帳號三六０六－一）及臺北國際商業
    銀行北三重分行（支票帳號０九三八一－九）申請支票存款
    帳戶，有臺灣中小企業銀行三重分行九十年三月二十日北
    重字第００六二九號函暨附送之支票影本四張（見本院上訴
    字卷第一五七至第一六一頁）及臺北國際商業銀行（原臺北
    區中小企業銀行）北三重分行九十年九月十一日北商銀北
    發字第四六號函暨附送之支票影本四張（見同上卷第二０二
    至二０六頁）在卷可按，足見告訴人於至上開銀行申設甲存
    支票存款帳戶係供被告乙○○經營廣恩診所使用，被告乙○
    ○對於保管並使用廣恩診所甲○○之印鑑章，以便簽發上開
    銀行之支票亦坦承不諱，則所謂授權被告簽發票據之範圍，
    應係指告訴人甲○○以廣恩診所負責人名義在銀行申設支票
    帳戶之支票而言，此觀協議書第五條所載「診所使用廣恩診
    所名義之『支票』與銀行往來時‧‧‧」等語，特別明載「
    支票」，而非記載「票據」二字自明，被告乙○○及辯護人
    均稱告訴人概括授權範圍除在銀行設立帳戶之支票，並包括
    其他票據顯然擴張解釋，不足採信。
  2.被告乙○○於簽發本件系爭本票之前，固曾以廣恩診所甲○
    ○為發票人簽發本票三張面額計八十七萬元作為支付冠群空
    調工程股份有限公司因裝設廣恩診所空調系統之工程款之用
    ，嗣經冠群空調工程股份有限公司聲請本票強制執行裁定，
    經臺灣板橋地方法院八十五年度票字第六七０二號准許強制
    執行之裁定，該裁定並於八十六年二月二十七日依告訴人甲
    ○○在臺北市○○區○○路五段一五０巷二二弄十五號之住
    所為送達，於送達證書並蓋有甲○○之印文，甲○○於收受
    裁定後並未提起抗告，該裁定已告確定，有該民事聲請卷宗
    影本可按，告訴人雖否認有收受該裁定致無從提起抗告，惟
    甲○○住所係在臺北市○○區○○路五段一五０巷二二弄十
    五號，該裁定係交付郵政機關送達，於送達證書既蓋有受送
    達人即甲○○之印文，為送達之郵務員核無任何利害關係，
    自不可能偽造甲○○之印文於送達證書，因此甲○○認其並
    未收受裁定而無從抗告雖不可採，惟被告乙○○簽發予冠群
    空調工程股份有限公司之本票係用以支付廣恩診所裝設空調
    系統之工程款，尚屬廣恩診所設立時所生之債務，且冠群空
    調工程股份有限公司於取得本票強制執行裁定之執行名義後
    ，並未向告訴人甲○○私人財產聲請強制執行，而對廣恩診
    所對中央健康保險局有醫療費用之金錢債權為強制執行，嗣
    因無財產可供執行，而由執行法院核發債權憑證，此有臺灣
    板橋地方法院八十六年度執字第五五五四號民事執行影本卷
    可按，則告訴人甲○○認該本票係因創設廣恩診所所生之債
    務，金額不大，且執票人又未對其私人財產為強制執行，自
    己又係受聘於被告乙○○為廣恩診所名義負責人等情，在諸
    多考量下，縱當時對此未予追究，仍不能解為告訴人已無條
    件同意或默示授權被告乙○○得以其名義簽發與廣恩診所業
    務無關之其他本票。是依本件告訴人始終堅決否認曾授權，
    而上開協議書亦僅得證明告訴人概括授權被告乙○○開立與
    廣恩診所業務有關之該銀行帳戶支票，被告乙○○復未能提
    出告訴人概括授權簽發本票之同上書面授權資料，均足證被
    告乙○○確未經告訴人授權簽發本票。此次被告乙○○復逕
    自簽發系爭本票，使告訴人自始均無從於事前表達反對之意
    ，故被告乙○○及其辯護人抗辯告訴人對於上開裁定既未提
    起抗告，即表示其有概括授權被告乙○○以其名義簽發任何
    票據乙節，自不足採。
  3.被告乙○○簽發如附表所示之本票，並以李培森、張智豪、
    曹興國等為受款人。然李培森等三人從未見過該本票，且被
    告乙○○以李培森等三人之名義向法院聲請本票執行裁定，
    又未事前告知彼等三人，李培森等三人全然不知有此事情，
    已據李培森、張智豪、曹興國等三人，分別在偵查、原審及
    本院審理中供證在卷，並為被告乙○○所是認，且被告乙○
    ○於委託王聰明律師辦理聲請本票執行裁定，又均指定王聰
    明律師為送達代收人，且法院之本票執行裁定亦向送達代收
    人王聰明律師為送達，有上開民事聲請事件影印卷可按，足
    見被告乙○○自始即向李培森等三人隱瞞此事，且依被告乙
    ○○所自承其簽發系爭本票以李培森等人為受款人，並聲請
    本票強制執行裁定，其目的在確保診所之財產於將來受真正
    債權人執行得參與分配等情，益見被告乙○○係在製造假債
    權，顯見被告乙○○並非為診所之債務或財務調度而簽發系
    爭本票，更不在被告乙○○所稱概括授權範圍之內。被告乙
    ○○及其辯護人指簽發系爭本票，亦在告訴人授權範圍，自
    無足取。
  (三)又被告賴秀蓁雖辯稱：廣恩診所之支票簽發及財務均是乙○
    ○處理，伊不過係名義上之創辦人而已，本件本票既非伊所
    簽發，伊只有受乙○○之委託交付牛皮紙袋一只予王律師，
    並不知道裡面是何物，非伊委請王聰明律師代為聲請本票裁
    定強制執行，與伊無關云云。而被告乙○○於本院審理時亦
    附和證稱：伊拜託賴秀蓁交給王律師時並沒有告知具體內容
    ，因伊已經裝好信封了。聲請本票裁定前沒有跟賴秀蓁商量
    或任何協議。伊在偵查時所供，有一部分是事實，一部分不
    是事實，因當時賴秀蓁是房產共有人，伊講要避免其他債權
    人查封廣恩診所及伊有告訴賴秀蓁的話都不是事實，其他都
    是事實，伊當時是氣憤，大家好像把責任推到伊的頭上來，
    李培森等人都推說不知情，所以伊才這麼說云云。然查，證
    人王聰明律師於檢察官訊問時證稱：臺灣板橋地方法院八十
    六年度票字第三七０一號民事聲請事件卷內之聲請書是伊助
    理寫的，是被告乙○○要伊幫他聲請本票裁定，伊交由助理
    做，伊要乙○○找伊助理許俊銘，伊沒有過問這件事，伊沒
    有看過乙○○的本票。臺灣板橋地方法院八十六年度票字第
    三七０二號、第三七０三號民事聲請事件卷內之聲請書也是
    許俊銘以伊名義寫的，這幾件都沒有向乙○○收費，是乙○
    ○找伊的，許俊銘還在伊事務所，那些本票伊也沒有看過，
    乙○○只說要聲請本票裁定，沒有說有幾張本票，也沒有說
    做何用，本票那裡來的等語。另證人許俊銘於檢察官偵查中
    則證稱：「‧‧‧聲請狀都是我寫的，是丙○○拿本票來讓
    我寫的，我才以律師名義寫，聲請人的印章是丙○○（賴秀
    蓁）給我的，他沒有說本票那裡來的，因為丙○○的哥哥是
    台北縣醫師公會理事長，說聲請人（指李培森等三人）是他
    們的醫師，有這些債權，要我幫他寫聲請書」等語（見偵續
    字第一六六號卷第四十七頁背面），已明白證述被告賴秀蓁
    前去王聰明律師事務所時，已知要以李培森等三人為聲請人
    聲請裁定本票強制執行之事。而李培森、曹興國、張智豪等
    三人僅係廣恩診所之員工，並非醫師，被告賴秀蓁卻向許俊
    銘佯稱該等三人為醫師，足證被告賴秀蓁確故意提高李培森
    、曹興國、張智豪在廣恩診所之地位，以符合積欠渠等高達
    二千萬元（本票）之情。又乙○○於偵查中供稱：「‧‧‧
    因賴（秀蓁）是共同股東，希望他去聲請本票裁定，先有債
    權以避免其他債權人查封廣恩診所之財產，賴（秀蓁）應知
    道是我開的本票，我有告訴她，怕健保費用被債權人查封，
    請他拿本票聲請裁定強制執行參與分配」等語（見偵字第二
    三六０九號卷第五十四頁背面），亦供證賴秀蓁請律師辦理
    聲請法院裁定本票強制執行時，已知悉係為製造假債權之執
    行名義，以便參與分配之事實，則兩相對照，益堪認屬實。
    被告乙○○於原審及本院審理時翻異前詞，指其因李培森等
    人都推說不知情，把責任推到伊的頭上來，才遷怒前妻賴秀
    蓁而為虛偽之陳述云云，顯不合常情，不足採信。又被告賴
    秀蓁雖另辯稱：伊與被告乙○○已離異，兩人感情不好，伊
    出面與甲○○訂約，是因為診所使用之不動產還在渠二人名
    下，才出面訂約，並未參與診所之業務云云，但以證人李培
    森、曹興國於原審均表示是被告賴秀蓁找他們到診所工作，
    且告訴人甲○○亦稱被告賴秀蓁有陪同赴銀行開立戶頭，顯
    見被告賴秀蓁對於廣恩診所業務之經營，有一定程度之涉入
    ，並非其所言僅代為與告訴人簽訂契約之情，況查本件被告
    乙○○施行本件犯罪之目的在於保障診所內之資產，攸關被
    告賴秀蓁之資產保障問題，被告乙○○前開所稱被告賴秀蓁
    知情後而仍參與等情，當屬可採。至檢察官起訴書雖認被告
    賴秀蓁與乙○○共同意圖供行使之用，偽造如附表所示之本
    票八紙，另涉犯刑法第第二百零一條第一項之偽造有價證券
    罪，惟依上事證，祇能證明被告乙○○偽造如附表所示之本
    票八紙後，即將之交予被告賴秀蓁，而被告賴女明知該等本
    票係被告乙○○簽發，卻仍持之委託許俊銘辦理本票裁定准
    予強制執行事宜，而參與後階段行使偽造有價證券及行使偽
    造文書（含偽造文書）犯行，但仍不能證明被告乙○○簽發
    上開本票之初，即與被告賴秀蓁同謀偽造。另觀核全卷，亦
    復查無其他積極證據足資證明被告賴秀蓁涉入此部分犯行，
    自應為被告賴秀蓁有利之認定，然公訴檢察官既認此部分與
    行使偽造有價證券罪，有實質上一罪之吸收關係，爰不另為
    無罪之諭知。
  (四)被告乙○○未經李培森、張智豪、曹興國等人之同意，以李
    培森等三人在診所任職時所寄放之印章連同所偽造之如附表
    之本票，交付被告賴秀蓁持至王聰明律師事務所，交予該事
    務所法務助理許俊銘，以李培森等三人為聲請人同時代撰本
    票執行聲請狀，於八十六年六月六日連同如附表之本票八紙
    持向臺灣板橋地方法院遞狀聲請等情，已為被告乙○○所自
    承，並經證人王聰明律師、許俊銘、李培森、張智豪、曹興
    國等人分別於偵審中證述屬實，且均為被告乙○○及其辯護
    人所不爭執，而被告賴秀蓁知情後而仍參與，亦已如前述。
    則被告乙○○、賴秀蓁以被告乙○○偽造如附表所示之本票
    ，假冒李培森、張智豪、曹興國等人名義，委託王聰明律師
    事務所撰擬書狀向法院提出本票執行裁定之聲請，將使告訴
    人甲○○將來遭受民事強制執行之虞，以及使李培森、張智
    豪、曹興國將來受訟累之虞（如告訴人欲對彼等提確認本票
    債權不存在之民事訴訟或提偽造本票之刑事訴訟等），並使
    法院對於本票強制執行之裁定失其正確性，是被告乙○○、
    賴秀蓁此部分偽造文書之犯行，亦堪予認定。
  (五)檢察官起訴書固指被告乙○○盜刻李培森、張智豪、曹興國
    之印章，交由被告賴秀蓁持交王聰明律師事務所，以偽造李
    培森、張智豪、曹興國為聲請人之本票執行裁定聲請狀云云
    ，惟被告乙○○堅決否認有盜刻渠等三人之印章，並辯稱：
    渠等三人為診所之員工或股東，係利用渠等三人放在診所之
    印章作為聲請之用等語，而證人李培森、張智豪、曹興國等
    人固均證稱未見聲請狀上印文之印章等情，然渠等三人卻均
    供稱有印章留在診所使用，且不只一個等語，參以被告乙○
    ○曾以李培森、張智豪之名義向中國國際商業銀行，大安商
    業銀行申請抵押貸款，此有臺北縣三重地政事務所函送辦理
    抵押權設定登記之資料影本可按，而該抵押權貸款資料之印
    文與本件聲請狀上之印文不符，亦見渠等三人所稱留存在診
    所之印章不只一個，堪予採信，是被告乙○○仍有盜用其他
    留存印章之可能性，則公訴檢察官既不能舉證證明被告乙○
    ○確有盜刻印章之事實，自應為被告乙○○、賴秀蓁有利之
    認定，而被告乙○○、賴秀蓁就整個偽造文書之過程，偽造
    印章、印文或盜用印章均僅是偽造文書之階段行為而已，並
    不影響於偽造文書之罪責，因此自應以被告所自承盜用印章
    為認定之事實，併予明。
  (六)綜上所述，被告乙○○、賴秀蓁上開所辯，顯均係圖卸罪責
    之詞，不足採信。本件事證已明，被告乙○○、賴秀蓁上開
    犯行，俱堪予認定，應依法論科。
三、核被告乙○○所為，係犯刑法第二百零一條第一項之偽造有
    價證券罪及第二百十六條、第二百十條之行使偽造私文書罪
    ；被告賴秀蓁所為，係犯刑法第二百零一條第二項之行使偽
    造有價證券罪及第二百十六條、第二百十條之行使偽造私文
    書罪。被告乙○○偽造有價證券後又持以行使，其行使之低
    度行為應為偽造之高度行為所吸收，不另論以行使罪；被告
    乙○○、賴秀蓁偽造文書後又持以行使，則偽造之低度行為
    為行使之高度行為所吸收，不另論以偽造罪；被告乙○○、
    賴秀蓁盜用李培森、張智豪、曹興國之印章蓋於本票裁定強
    制執行聲請狀，以及被告乙○○逾越授權範圍以廣恩診所甲
    ○○之印章簽發系爭本票之行為亦屬盜用印章之範疇，則其
    盜用印章之行為，分屬偽造私文書及偽造有價證券之階段行
    為，均不另論罪。被告乙○○、賴秀蓁間就行使偽造有價證
    券、行使偽造文書之犯行，有犯意聯絡及行為分擔，為共同
    正犯。被告乙○○、賴秀蓁將偽造附表所示之本票八紙，連
    同李培森等三人之印章送至王聰明律師事務所交予該事務所
    之不知情法務助理許俊銘以李培森等三人之印章偽造該三人
    之本票裁定強制執行聲請狀三份後連同附表所示之本票向法
    院提出而行使，均屬間接正犯。又被告乙○○為製作假債權
    ，應係同時偽造如附表所示之本票八紙；及被告乙○○、賴
    秀蓁利用不知情之許俊銘同時偽造之李培森等三人之聲請狀
    ，並同時持之向法院遞狀而行使，各屬一行為觸犯數罪名之
    同種想像競合犯，均應從一重處斷。查被告行為後，94年 1
    月7日修正公布之刑法，自95年7月 1日施行，修正後之刑法
    刪除第55條關於牽連犯之規定。本件被告乙○○所犯上開偽
    造有價證券罪與行使偽造私文書罪間、及被告賴秀蓁所犯行
    使偽造有價證券罪與行使偽造私文書罪間，各具有方法、結
    果之牽連關係，依修正前即行為時之規定，被告乙○○應從
    一重以偽造有價證券罪處斷、被告賴秀蓁應從一重以行使偽
    造有價證券罪處斷；依修正後之刑法既已刪除牽連犯之規定
    ，則所犯上述各罪應依數罪併罰之規定分論併罰。比較新舊
    法之規定，修正後之規定並非較有利於被告，依刑法第 2條
    第 1項之規定，應適用行為時之法律，即適用修正前刑法第
    55條牽連犯之規定，從一重被告乙○○論以偽造有價證券罪
    ；被告賴秀蓁則以行使偽造有價證券罪處斷。又被告乙○○
    有事實欄所載之論罪科刑及執行情形，茲其受有期徒刑之執
    行完畢後於五年以內再故意犯本件有期徒刑以上之罪，不論
    依修正前之刑法第四十七條，或修正後之刑法第四十七條第
    一項之規定，均構成累犯，對被告而言並無有利或不利之情
    形，自不生新舊法比較之問題，是依新法第二條第一項前段
    規定，應依修正前之刑法第47條，論以累犯，並加重其刑。
四、原審以被告乙○○、賴秀蓁犯罪事證俱已明確，予以論罪科
    刑，固非無見，惟查：(一)被告乙○○應係逾越授權範圍而偽
    造有價證券，原審認定被告乙○○係未經授權而偽造有價證
    券，認定事實稍有出入，即有未洽。(二)被告賴秀蓁乃係事後
    知情而參與，並未參與被告乙○○偽造有價證券部分之謀議
    或分工，原審認定被告賴秀蓁為此部分犯行之共犯，亦有未
    合。(三)本件被告乙○○、賴秀蓁係委請不知情之王聰明律師
    事務所王聰明律師撰寫本票裁定聲請狀三紙，王聰明律師再
    轉請事務所內法務助理許俊銘代為撰寫，原審事實認定係直
    接委請許俊銘代為撰寫聲請狀，事實認定尚有未合。(四)理由
    欄內對於委請不知情之王聰明律師撰寫聲請狀，未論予間接
    正犯，容有未洽。(五)原審認定被告乙○○、賴秀蓁交付王聰
    明律師事務所使用之李培森等三人之印章係偽刻，然並無積
    極證據證明此點，應認與事實不符。(六)原判決未將被告乙○
    ○為製作假債權，同時偽造如附表所示之本票八紙；及被告
    乙○○、賴秀蓁利用不知情之許俊銘同時偽造之李培森等三
    人之聲請狀，並同時持之向法院遞狀而行使，各論以同種想
    像上競合犯，亦有違誤，被告乙○○、賴秀蓁上訴意旨仍執
    前詞否認犯罪，雖均為無理由，惟原判決既有上開可議，仍
    屬不可維持，自應由本院將原判決撤銷改判，爰審酌被告乙
    ○○、賴秀蓁為避免其診所之財產遭真正債權人之執行，企
    圖製造假債權先取得執行名義以待將來財產遭執行時得以參
    與分配之犯罪動機、目的、手段及將來所生危害之虞，及被
    告乙○○於犯罪後坦承偽造文書部分犯行，被告賴秀蓁否認
    犯行之態度暨被告乙○○為本案主謀等一切情狀，各量處如
    主文第二項、第三項所示之刑，以示懲儆。又偽造如附表所
    示之本票捌紙，應依刑法第二百零五條之規定，不問屬於犯
    人與否，均併予宣告沒收。
據上論斷，應依刑事訴訟法第三百六十九條第一項前段、第三百
六十四條、第二百九十九條第一項前段、刑法第二十八條、第二
百零一條第一項、第二項、第二百十六條、第二百十條、第二條
第一項前段、第五十五條（修正前）、第五十五條、第四十七條
、第二百零五條，罰金罰鍰提高標準條例第一條前段，判決如主
文。
本案經檢察官鄭富銘到庭執行職務。
中    華    民    國    95    年    8     月    29    日
                  刑事第一庭審判長法  官  蔡  長  溪
                                  法  官  林  俊  益
                                  法  官  陳  春  秋
以上正本證明與原本無異。
如不服本判決，應於收受送達後十日內向本院提出上訴書狀，其
未敘述上訴之理由者並得於提起上訴後十日內向本院補提理由書
（均須按他造當事人之人數附繕本）。
                                  書記官  李  家  敏
中    華    民    國    95    年    8     月    30    日
附錄：本案論罪科刑法條全文
刑法第201條（有價證券之偽造變造與行使罪）
意圖供行使之用，而偽造、變造公債票、公司股票或其他有價證
券者，處3年以上10年以下有期徒刑，得併科3千元以下罰金。
行使偽造、變造之公債票、公司股票或其他有價證券，或意圖供
行使之用，而收集或交付於人者，處1年以上7年以下有期徒刑，
得併科3,000元以下罰金。
刑法第216條 (行使偽造變造或登載不實之文書罪)
行使第210條至第215條之文書者，依偽造、變造文書或登載不實
事項或使登載不實事項之規定處斷。
刑法第210條 (偽造變造私文書罪)
偽造、變造私文書，足以生損害於公眾或他人者，處 5年以下有
期徒刑。
附表：
┌──┬───┬───┬────┬────┬───────┐
│編號│受款人│票  號│發 票 日│到 期 日│金額（新臺幣）│
├──┼───┼───┼────┼────┼───────┤
│ 一 │李培森│789378│85.10.08│86.03.08│3,000,000元   │
├──┼───┼───┼────┼────┼───────┤
│ 二 │李培森│789383│85.10.08│86.04.08│3,000,000元   │
├──┼───┼───┼────┼────┼───────┤
│ 三 │張智豪│789376│85.10.08│86.04.08│3,000,000元   │
├──┼───┼───┼────┼────┼───────┤
│ 四 │張智豪│789377│85.10.08│86.04.08│2,000,000元   │
├──┼───┼───┼────┼────┼───────┤
│ 五 │曹興國│789379│85.10.08│86.01.08│2,000,000元   │
├──┼───┼───┼────┼────┼───────┤
│ 六 │曹興國│789380│85.10.08│86.01.08│2,000,000元   │
├──┼───┼───┼────┼────┼───────┤
│ 七 │曹興國│789381│85.10.08│86.01.08│2,000,000元   │
├──┼───┼───┼────┼────┼───────┤
│ 八 │曹興國│789382│85.10.08│86.01.08│3,000,000元   │
└──┴───┴───┴────┴────┴───────┘


司法院資訊處製作；財團法人民間司法改革基金會備份。
